ACORDAO-COMPLETO-2527065

ACÓRDÃO 7875/2022 ATA 39/2022 - PRIMEIRA CÂMARA

VISTOS, relatados e discutidos estes autos de tomada de contas especial instaurada pelo Fundo Nacional de Desenvolvimento da Educação, em desfavor de Marcelo Guedes Souza, em razão de rejeição parcial de prestação de contas dos recursos do Programa Nacional de Alimentação Escolar recebidos pelo Município de Neópolis/SE no exercício de 2011,
ACORDAM os Ministros do Tribunal de Contas da União, reunidos em sessão de Primeira Câmara, diante das razões expostas pelo relator, em:
9.1. considerar revel Marcelo Guedes Souza, para todos os efeitos, com fundamento no art. 12, § 3º, da Lei 8.443/1992, dando-se prosseguimento ao processo;
9.2. julgar irregulares as contas de Marcelo Guedes Souza, com fundamento nos arts. 1º, inciso I, 16, III, "b" e "c", e 19, caput, da Lei 8.443/1992, e condená-lo ao pagamento das quantias a seguir especificadas, com a fixação do prazo de quinze dias, a contar da notificação, para que comprove, perante o Tribunal (art. 214, inciso III, alínea "a", do Regimento Interno do TCU) , o recolhimento da dívida ao Fundo Nacional de Desenvolvimento da Educação, atualizada monetariamente e acrescida dos juros de mora, calculados a partir das datas discriminadas, até a data do recolhimento, na forma prevista na legislação em vigor;
	Data
	Valor (R$) 

	15/03/2011
	20.400,00

	01/04/2011
	20.400,00

	02/05/2011
	20.400,00

	01/06/2011
	20.400,00

	04/07/2011
	20.400,00

	29/07/2011
	16.032,00

	09/11/2011
	10.390,60

	29/11/2011
	4.445,00

9.3. aplicar a Marcelo Guedes Souza a multa prevista no artigo 57 da Lei 8.443/1992, no valor de R$ 200.000,00 (duzentos mil reais) , fixando-lhe o prazo de 15 (quinze) dias, a contar da notificação, para que comprove, perante o Tribunal (art. 214, inciso III, alínea "a", do Regimento Interno) , o recolhimento da dívida ao Tesouro Nacional, atualizada monetariamente desde a data do presente acórdão até a do efetivo recolhimento, se for paga após o vencimento, na forma da legislação em vigor;
9.4. autorizar, desde logo, a cobrança judicial da dívida, caso não atendida a notificação, na forma do disposto no art. 28, inciso II, da Lei 8.443/1992;
9.5. dar ciência do presente acórdão ao Fundo Nacional de Desenvolvimento da Educação e ao responsável;
9.6. encaminhar cópia desta deliberação ao Procurador-Chefe da Procuradoria da República no Estado do Sergipe, nos termos do art. 16, § 3º, da Lei 8.443/1992 c/c o art. 209, § 7º, do Regimento Interno do TCU, para adoção das medidas que entender cabíveis.

TOMADA DE CONTAS ESPECIAL. instaurada pelo(a) Fundo Nacional de Desenvolvimento da Educação em razão de Não comprovação da regular aplicação dos recursos repassados pela União, para atendimento ao Programa Nacional de Alimentação Escolar (PNAE), exercício 2011, função EDUCACAO (nº da TCE no sistema: 2571/2020).

Primeira Câmara

Prefeitura Municipal de Neópolis - SE.

3. Interessados/Responsáveis:
3.1. Interessado: Fundo Nacional de Desenvolvimento da Educação (00.378.257/0001-81).
3.2. Responsável: Marcelo Guedes Souza (XXX.202.105-XX).

13.1. Ministros presentes: Benjamin Zymler (na Presidência), Walton Alencar Rodrigues (Relator), Vital do Rêgo e Jorge Oliveira.
13.2. Ministro-Substituto presente: Weder de Oliveira.

WALTON ALENCAR RODRIGUES

Adoto, como relatório, a instrução da unidade técnica (peças 44 a 46) , que contou com a anuência do Ministério Público junto ao TCU (peça 47) :
Cuidam os autos de tomada de contas especial instaurada pelo Fundo Nacional de Desenvolvimento da Educação, em desfavor do Sr. Marcelo Guedes Souza (CPF XXX.202.105-XX) , ex-Prefeito Municipal de Neópolis (SE) , na gestão 2009-2012 (peça 2) , em razão de rejeição parcial de prestação de contas dos recursos recebidos por aquela municipalidade na órbita do Programa Nacional de Alimentação Escolar (PNAE) , no exercício de 2011.
HISTÓRICO
2.	Os recursos repassados pelo FNDE ao município no âmbito do programa, no exercício considerado, totalizaram R$ 204.000,00 (peça 4) . Esses valores foram depositados em duas contas bancárias distintas, no Banco do Brasil S.A. e o no Banco do Estado de Sergipe (Banese) , sendo que apenas o extrato bancário da conta corrente do Banco do Brasil consta dos autos (peça 3) .
3.	A prestação de contas foi normalmente apresentada (peça 6) , intempestivamente, em 14/6/2014, pelo Sr. Amintas Diniz Tojal Dantas, prefeito sucessor do responsável (gestão 2013-2016) . O parecer do Conselho de Alimentação Escolar - CAE foi elaborado, mas não consta dos autos. Foi consignado, no Parecer 2484/2016/COECS/CGPAE/DIRAE (peça 8) , que o posicionamento do colegiado fora pela aprovação das contas. O FNDE, naquela manifestação, contudo, entendeu que havia ressalvas a serem externadas, basicamente derivadas da falta de realização de ações de educação alimentar e nutricional e de local apropriado para as reuniões, bem como de transporte para os conselheiros procederam ao acompanhamento da execução do programa in loco.
4.	No aspecto financeiro, a Informação 2016 - DIAFI/COPRA/CGCAP/DIFIN/FNDE (peça 7) , de 24/2/2016, ressalta a ausência dos extratos bancários da conta corrente mantida no banco estadual. Quanto aos valores que transitaram pela conta corrente mantida no Banco do Brasil S.A., observou dois pagamentos não identificados, classificados na rubrica "pagamentos diversos", nas seguintes datas e valores:
	Data
	Valor (R$) 

	9/11/2011
	10.390,60

	29/11/2011
	4.445,00

5.	Adicionalmente, mencionou o pagamento de tarifas bancárias no valor de R$ 27,00, não permitido nas regras do programa. 
6.	Na mesma toada, o Parecer 275/2017/DIAFI/COPRA/CGCAP/DIFIN, de 7/2/2017 (peça 9) fez os seguintes apontamentos quanto à execução financeira dos recursos:
6.1	o valor correspondente ao "saldo do exercício anterior" indicado na prestação de contas analisada (R$ 6.427,00) divergia do valor apurado no extrato bancário da conta específica do programa mantida no banco estadual (R$ 22.221,39 - Banco 47, Agência 010-4, Conta Corrente 300333-3) em 31/12/2010, informação obtida a partir do processo de prestação de contas do município referente à execução no exercício de 2010;
6.2	inobservância do percentual mínimo de gastos dos recursos do programa com a agricultura familiar (art. 18 da Resolução/CD/FNDE nº 38, de 16 de julho de 2009) .
7.	Diante das pendências e considerando as disfunções relatadas, a peça técnica propugna a rejeição dos valores geridos na conta do banco estadual, de documentação inacessível (R$ 118.032,00) , além dos dois lançamentos verificados na conta corrente mantida no Banco do Brasil, de classificação indefinida, no valor total de R$ 14.835,60, mencionados no item 4 desta instrução e na Informação 2016 - DIAFI/COPRA/CGCAP/DIFIN/FNDE (peça 7) .
8.	Notificado (peças 10-12) , o ex-Prefeito permaneceu silente. O mesmo desfecho foi observado quanto ao então Prefeito na gestão 2017-2020 (peças 11-13) .
9.	O tomador de contas, em seu relatório (peça 19) , acompanhou na íntegra o entendimento externo nas manifestações pretéritas no processo na fase interna, imputando a responsabilidade ao Sr. Marcelo Guedes Souza, na condição de gestor dos recursos, pelo valor total de R$ 132.867,60. Esse entendimento foi corroborado pelas instâncias subsequentes do controle interno (peças 23-25) , manifestações das quais tomou ciência a autoridade ministerial (peça 26) .
10.	Intervindo inicialmente nos autos, a unidade técnica, em pareceres convergentes (peças 29-31) , após atestar a presença, no processo, dos pressupostos de constituição e de procedibilidade constantes das disposições legais e regimentais, em especial aqueles dispostos na Instrução Normativa TCU 71/2012, com as alterações trazidas pela Instrução Normativa TCU 76/2016, ponderou que as restrições obstativas da aprovação da aplicação dos recursos residiam na execução financeira, insuficientemente documentada, diante da ausência dos extratos bancários, elemento imprescindível segundo o art. 34, inciso III, da Resolução CD/FNDE 38, de 16/7/2009. 
11.	Outro empecilho seria a falta de documentação associada aos lançamentos a débito registrados na conta corrente mantida no Banco do Brasil S.A., referidos na tabela do item 4 desta instrução.  
12.	Conquanto as anomalias verificadas na execução física do programa merecessem registro, não se entendeu que, isoladamente, sustentassem a rejeição da aplicação dos recursos. A falta de informações essenciais quanto à execução financeira, todavia, constituía pendência obstativa à aprovação das contas, conforme registrado àquela oportunidade:
15.	A falta de identificação dos lançamentos mencionados na tabela constante do item 4 desta instrução, da mesma forma, também inviabiliza a correspondência destes débitos na conta corrente com os pagamentos que teriam sido efetuados para atender a execução do programa.
16.	Uma prestação de contas não pode ser considerada unicamente como um somatório de confrontações estanques de cada gasto com as ações supostamente desenvolvidas, mas, outrossim, como um arcabouço de circularizações múltiplas que deve ostentar coerência recíproca entre os elementos probatórios (despesas, recibos, documentos fiscais, extratos bancários, etc.) e com os seus próprios elementos informativos e organizativos (relação de pagamentos, beneficiários, de bens produzidos, dentre outros) , sob pena de subversão irremediável de sua integridade e de sua aptidão para evidenciar a correta aplicação dos recursos e a execução regular do objeto.
17.	Destarte, se existem incongruências entre os elementos informativos constantes dos demonstrativos que compõem a prestação de contas (declarações unilaterais do gestor) e os documentos produzidos por fonte independente e crível, como os extratos bancários (ou se estes estão indisponíveis, como parcialmente se verifica nos presentes autos) , não se pode atestar que o aplicador dos recursos desincumbiu-se a contento de seu dever de demonstrar, integralmente, na forma da regulamentação pertinente, a correta gestão dos valores que a ele foram confiados.
18.	Reafirme-se, por cediço, que o ônus da prova de demonstrar a regularidade da integral aplicação dos recursos públicos é inteiramente do gestor, na forma dos regulamentos aplicáveis (art. 70, parágrafo único da Constituição Federal, na redação conferida pela Emenda Constitucional 19/2008, art. 93, do Decreto-lei 200/1967) .
13.	Foi rechaçada, também, a possibilidade de ocorrência, no caso analisado, de prescrição da pretensão punitiva e ressarcitória do TCU, tendo em conta sucessivas decisões do Supremo Tribunal Federal que proclamam a regência da lei 9.783/99 quanto à matéria referida, especialmente quanto à incidência das hipóteses interruptivas do prazo prescricional consignadas naquele diploma (MS 36.127-MC/DF e MS 35.940-MC/DF, Rel. Min. Luiz Fux; MS 35.294, MS 35.539/DF e MS 35.971-TP/DF, Rel. Min. Marco Aurélio; MS 34.256 MC/DF, MS 36.054-MC e MS 36.067-MC/DF, Rel. Min. Ricardo Lewandowski; MS 36.054, MS 34.256-MC, MS 35.512 e MS 36.067-MC, todos de relatoria do Min. Ricardo Lewandowski; MS 35.294, MS 35.539 e MS 35.971-TP, todos de relatoria do Min. Marco Aurélio; MS 32.201, Rel. Min. Roberto Barroso, e MS 36.127-MC e MS 35.940-MC, Min. Luiz Fux) .
14.	Definiu-se, ao cabo desta digressão, o seguinte: 
 (...) Analisando-se a data da prática do ato irregular, bem como os eventos processuais que se sucederam, conforme acima enumerados, os quais teriam o condão de interromper o curso do prazo prescricional, de acordo com o art. 2º da Lei 9.873/1999, observa-se que não teria transcorrido o prazo de 5 (cinco) anos entre cada evento processual interruptivo. Dessa forma, ainda que se leve em conta o entendimento sufragado pelo STF, no julgamento do RE 636.886, não teria ocorrido a prescrição da pretensão sancionatória e ressarcitória a cargo do TCU.
33. Não bastasse isso, o caso tratado no RE 636.886 (tema 899 da repercussão geral) diz respeito à fase de execução judicial de deliberação do Tribunal de Contas, tanto assim que, para deslindá-lo, foi necessária a aplicação da Lei 6.830/1980 (Lei de Execuções Fiscais) , diploma legal evidentemente inaplicável à fase que antecede a formação do título executivo extrajudicial do TCU, caracterizada pela atuação do órgão de controle externo até a prolação do acórdão.
15.	Em arremate sintético e conclusivo, a instrução ponteia as seguintes observações:
35. Considerando que: não foram disponibilizados os extratos bancários de uma das contas específicas por onde transitaram os recursos repassados, inviabilizando as confrontações próprias do exame técnico das prestações de contas; tal lacuna impediu, ainda que em caráter parcial, a prefeita caracterização do nexo de causalidade entre os recursos repassados e as despesas efetuadas alegadamente no objeto do programa; notificado quanto à pendência, o responsável não se justificou perante o órgão repassador, nem tomou outras medidas a seu cargo, de modo a superar a pendência; constitui dever do gestor, na forma da legislação aplicável, demonstrar a correção na aplicação dos recursos geridos, incumbência da qual não se encarregou plenamente o ex-alcaide; não se verificou a ocorrência de prescrição da pretensão ressarcitória e nem da punitiva; a responsabilidade deve ser acometida ao ex-Prefeito Marcelo Guedes Souza, na gestão municipal 2009-2012, nos valores indicados no item 4 desta instrução, por meio de citação, preliminarmente.
16.	Com base em delegação de competência do eminente Relator deste feito, Ministro Walton Alencar Rodrigues, com base no art, 1º, inciso II, da Portaria MIN-WAR 1, de 10/7/2014efetuou-se a citação do responsável, nos seguintes moldes: 
 (...) a realização de citação, com fundamento nos arts. 10, § 1º, e 12, inciso II, da Lei 8.443/1992, c/c o art. 202, inciso II, §1º, do Regimento Interno do TCU, do Sr. Marcelo Guedes Souza (CPF XXX.202.105-XX) , ex-Prefeito Municipal de Neópolis (SE) , para que, no prazo de quinze dias, a contar do recebimento do ofício citatório, apresente alegações de defesa quanto às ocorrências abaixo indicadas, em razão das condutas especificadas, e/ou recolha, aos cofres do FNDE, as importâncias correspondentes, atualizadas monetariamente a partir das respectivas datas até o efetivo recolhimento, abatendo-se, na oportunidade, as quantias eventualmente ressarcidas, na forma da legislação em vigor:
Irregularidade: Não comprovação da boa e regular aplicação dos recursos do Programa Nacional de Alimentação Escolar (PNAE) , repassados pelo FNDE ao município de Neópolis (SE) no exercício de 2011;
Ocorrências: Indisponibilidade parcial de documentos essenciais (extratos bancários de uma das contas bancárias específicas) na prestação de contas, bem como realização de pagamentos de histórico e destinação não identificada no extrato bancário ("pagamentos diversos autorizados", em 9/11/2011) ;
Conduta: Apresentar documentação inidônea, em seu conjunto, para comprovar a total e regular execução dos recursos repassados no âmbito do programa, no exercício considerado;
Dispositivos legais e infralegais violados: art. 34, inciso III, e § 1º, da Resolução CD/FNDE 38/2009;
Nexo de causalidade: A conduta descrita impediu o estabelecimento do nexo causal entre parte das possíveis despesas efetuadas com os recursos recebidos, no âmbito do instrumento em questão, no período considerado;
Culpabilidade: Não há excludentes de ilicitude, de culpabilidade e de punibilidade; é razoável supor que o responsável tinha consciência da ilicitude de sua conduta; era exigível conduta diversa da praticada;
Evidências: extratos bancários (peça 3, p. 1) ; ordens bancárias (peça 4) ; Informação 2016 - DIAFI/COPRA/CGCAP/DIFIN/FNDE (peça 7) , de 24/2/2016; Ofício nº 1939/2017/Diafi/Copra/Cgcap/Difin-FNDE, de 14/2/2017 (peça 10) ; comprovante de recebimento do Ofício nº 1939/2017/Diafi/Copra/Cgcap/Difin-FNDE (peça 12) ; Parecer 275/2017/DIAFI/COPRA/CGCAP/DIFIN, de 7/2/2017 (peça 9) .
Débito:
	Data
	Valor (R$) 

	15/3/2011
	20.400,00

	1/4/2011
	20.400,00

	2/5/2011
	20.400,00

	1/6/2011
	20.400,00

	4/7/2011
	20.400,00

	29/7/2011
	16.032,00

	9/11/2011
	10.390,60

	29/11/2011
	4.445,00

Valor atualizado em 14/10/2021 (sem juros) : R$ 236.703,49.
17.	As comunicações processuais ao Sr. Marcelo Guedes Souza foram realizadas conforme o quadro abaixo:
	Expediente
	Endereço
	Fonte do endereço
	Resultado/ Aviso Recebimento
	Nome do recebedor

	Ofício 59451/2021- Secomp-4, de 29/10/2021 (peça 37) 
	Rua Itabi, 3 - casa - Xingó 57.460-000 - Piranhas - AL
	Secretaria da Receita Federal (peça 32) 
	Recebido (peça 40) 
	Polyana Soares Souza - RG 32989997 - SE

	Ofício 59452/2021- Secomp-4, de 29/10/2021 (peça 36) 
	R GERVASIO JOSÉ FERNANDES, 161 - TORRE 49.820-000 - CANINDÉ DE SÃO FRANCISCO - SE
	Tribunal Superior Eleitoral (peça 33) 
	Devolvido por desconhecimento do destinatário (peça 39) 
	-

	Ofício 59453/2021- Secomp-4, de 29/10/2021 (peça 35) 
	RUA G, 25 49.820-000 - CANINDE DE SAO FRANCISCO - SE
	Registro Nacional de Carteira de Habilitação (peça 34) 
	Recebido (peça 38) 
	Edione Cristino Vieira -1998156

18.	Entende-se exitoso o chamamento, na medida em que proporcionou a oportunidade ao responsável de comparecer aos autos e exercer com plenitude o direito à ampla defesa e ao contraditório gravado na Constituição Federal. 
19. 	Em que pese o referido aviso de recebimento ter sido assinado por pessoa estranha aos autos (Polyana Soares Souza - peça 40) , esse fato, por si só, não invalidaria a notificação dirigida ao responsável, uma vez que o art. 179, inciso II, do Regimento Interno do TCU estabelece que as comunicações processuais far-se-ão mediante carta registrada, com aviso de recebimento que comprove a entrega no endereço do destinatário, que corresponde, no caso, àquele consignado na base de dados da Secretaria da Receita Federal, tendo sido informado pela própria responsável às autoridades fazendárias.
20.	A validade do critério de comunicação processual do TCU foi referendada pelo Supremo Tribunal Federal, nos termos do julgamento do MS-AgR 25.816/DF, por meio do qual se afirmou a desnecessidade da ciência pessoal do interessado, entendendo-se suficiente a comprovação da entrega do "AR" no endereço do destinatário:
EMENTA: AGRAVO REGIMENTAL. MANDADO DE SEGURANÇA. DESNECESSIDADE DE INTIMAÇÃO PESSOAL DAS DECISÕES DO TRIBUNAL DE CONTAS DA UNIÃO. ART. 179 DO REGIMENTO INTERNO DO TCU. INTIMAÇÃO DO ATO IMPUGNADO POR CARTA REGISTRADA, INICIADO O PRAZO DO ART. 18 DA LEI nº 1.533/51 DA DATA CONSTANTE DO AVISO DE RECEBIMENTO. DECADÊNCIA RECONHECIDA. AGRAVO IMPROVIDO.
21.	O envio de carta registrada com aviso de recebimento está expressamente enumerado entre os meios de comunicação de que dispõe o Tribunal de Contas da União para proceder às suas intimações.
22.	O inciso II do art. 179 do Regimento Interno do TCU é claro ao exigir apenas a comprovação da entrega no endereço do destinatário, bastando o aviso de recebimento simples.
23.	Não é outra a orientação da jurisprudência do TCU, conforme se verifica dos julgados a seguir transcritos:
São válidas as comunicações processuais entregues, mediante carta registrada, no endereço correto do responsável, não havendo necessidade de que o recebimento seja feito por ele próprio (Acórdão 3648/2013-TCU-Segunda Câmara, Relator Ministro JOSÉ JORGE) ;
É prescindível a entrega pessoal das comunicações pelo TCU, razão pela qual não há necessidade de que o aviso de recebimento seja assinado pelo próprio destinatário. Entregandose a correspondência no endereço correto do destinatário, presume-se o recebimento da citação. (Acórdão 1019/2008-TCU-Plenário, Relator Ministro BENJAMIN ZYMLER) ;
As comunicações do TCU, inclusive as citações, deverão ser realizadas mediante Aviso de Recebimento - AR, via Empresa Brasileira de Correios e Telégrafos, bastando para sua validade que se demonstre que a correspondência foi entregue no endereço correto. (Acórdão 1526/2007-TCU-Plenário, Relator Ministro AROLDO CEDRAZ) 
24.	Apesar de regularmente citado, o responsável deixou transcorrer in albis o prazo regimental de 15 dias, que lhe foi concedido para apresentar alegações de defesa e razões de justificativa e/ou efetuar o recolhimento do débito, motivo pelo qual se impõe o reconhecimento da revelia de que trata o art. 12, § 3º, da Lei 8.443/1992. Deve ser ressaltado que a forma de contagem de prazos instituída pelo vigente Código de Processo Civil (lei 13.105/2015) , em dias úteis, é inaplicável à processualística de controle externo (Acórdão 2224/2018-TCU-Plenário - Rel. Min. Marcos Bemquerer) , que segue sendo regida pela Resolução TCU 170/2004 nesse particular. Destaque-se que o responsável compareceu aos autos para pleitear prorrogação de prazo para apresentar defesa (peça 41) , no que foi atendido (peça 42) , sendo incontroversa a sua ciência quanto ao chamamento.
25.	A despeito da aplicação da revelia, devem ser considerados, no entanto, eventuais elementos já constantes dos autos, os quais poderiam, em tese, levar a um juízo favorável ao responsável revel.
26.	Deve-se observar que, nos processos do TCU, a revelia não implica a presunção de que sejam verdadeiras todas as imputações levantadas contra os responsáveis, diferentemente do que ocorre no processo civil, em que o não comparecimento do réu aos autos leva à presunção da verdade dos fatos narrados pelo autor. 
27.	Assim, independentemente da revelia, a avaliação da responsabilidade do agente nos processos desta Corte não prescinde dos elementos existentes nos autos ou para ele carreados, uma vez que são regidos pelo princípio da verdade material (Acórdão 163/2015-TCU-Segunda Câmara - Rel. Min. André de Carvalho; 2.685/2015 - TCU - 2ª Câmara - Rel. Min. Raimundo Carreiro; 2.801/2015 - TCU - 1ª Câmara - Rel. Min. Walton Alencar Rodrigues; 4.340/2015 - TCU - 1ª Câmara - Rel. Min. Weder de Oliveira; e 5.537/2015 - TCU - 1ª Câmara - Rel. Min. Weder de Oliveira) .
28.	Finalizada essa breve retrospectiva, bem como o introito analítico, emergindo na apreciação meritória, reconhece-se que os apontamentos cabíveis e necessários ao deslinde da matéria não são extensos.
29.	Não exsurgiram constatações posteriores que infirmem o entendimento externado pela unidade técnica na abordagem preliminar, não somente porque o responsável não compareceu aos autos, como inexistem nos autos elementos que o favoreçam, não abarcados inicialmente. 
30.	Em se tratando de processo em que a parte interessada não se manifestou acerca das irregularidades imputadas, não há elementos para que se possa efetivamente aferir e reconhecer a ocorrência de boa-fé na conduta do responsável, podendo este Tribunal, desde logo, proferir o julgamento de mérito pela irregularidade das contas, conforme os termos dos §§ 2º e 6º do art. 202 do Regimento Interno do TCU (Acórdão 2064/2011-TCU-Primeira Câmara - Rel. Min. Ubiratan Aguiar;  6.182/2011-TCU - 1ª Câmara - Rel. Min. Weder de Oliveira, 4.072/2010-TCU-1ª Câmara - Rel. Min. Valmir Campelo; 1.189/2009-TCU- 1ª Câmara - Rel. Min. Marcos Bemquerer; 731/2008-TCU-Plenário; Rel. Min. Aroldo Cedraz) .
31.	Quanto à possibilidade de prescrição da pretensão punitiva e ressarcitória derivada do caso concreto em análise, destaque-se, inicialmente, que o Supremo Tribunal Federal - STF, no Recurso Extraordinário - RE 636.886, fixou a tese, com repercussão geral reconhecida, de que "é prescritível a pretensão de ressarcimento ao erário fundada em decisão de Tribunal de Contas" (Tema 899) . Em que pese o questionamento acerca da abrangência da tese ali firmada, no sentido de que se circunscreveria apenas ao processo de execução da condenação imposta pelo TCU (ou seja, inaplicável à pretensão de ressarcimento exercida no processo de "conhecimento" da TCE) , verifica-se que o STF, por meio de decisões prolatadas pelas suas duas turmas, tem decidido de forma reiterada que se aplica o prazo prescricional de 5 anos previsto na Lei 9.873/1999 às pretensões sancionatória e ressarcitória a cargo do Tribunal de Contas da União. 
32. 	Seja por aplicação direta ou por analogia, a orientação sufragada é no sentido de que o prazo de 5 anos é compatível com a tese de que a ação e a execução prescrevem no mesmo prazo (Súmula 150 do STF) , bem como com o fato de que a Lei 9.873/1999 - que regulamenta o exercício de ação punitiva pela Administração Pública Federal, direta e indireta - regeria integralmente a prescrição no âmbito do TCU. Quanto a este último aspecto, o Ministro Luís Roberto Barroso, no voto exarado no julgamento do MS 32.201, embora tenha advertido que a atuação do TCU, em sua acepção clássica, não se qualifica como exercício do poder de polícia, ressaltou que a Lei 9.873/1999 assumiria vocação regulatória geral da prescrição do exercício da competência sancionadora da Administração Pública, sendo sua disciplina aplicável a qualquer ação punitiva da Administração Pública Federal, exceto àquelas esferas em que exista regulamentação específica. Ademais, em virtude da autonomia científica do Direito Administrativo, não haveria razão plausível para suprimir a omissão da Lei Orgânica do Tribunal de Contas da União, no tocante ao estabelecimento de um prazo prescricional próprio, valendo-se das normas de direito civil, e não das de direito administrativo.
33. 	Eis algumas ementas que evidenciam o entendimento predominante do STF:
Ementa: AGRAVO REGIMENTAL EM MANDADO DE SEGURANÇA. TOMADA DE CONTAS ESPECIAL. TRIBUNAL DE CONTAS DA UNIÃO. CONDENAÇÃO A RESSARCIMENTO AO ERÁRIO. PRESCRIÇÃO. MARCO INTERRUPTIVO. ART. 2°, II, DA LEI 9.873/1999. ATO INEQUÍVOCO DE APURAÇÃO DO FATO. DISCUSSÃO. DIREITO LÍQUIDO E CERTO. DEMONSTRAÇÃO. INOCORRÊNCIA. SUBSISTÊNCIA DA DECISÃO AGRAVADA. AGRAVO A QUE SE NEGA PROVIMENTO. I - As razões do agravo regimental são inaptas para desconstituir os fundamentos da decisão agravada, que, por isso, se mantêm hígidos. II - Aplicando-se a regulamentação da Lei 9.873/1999 ao caso concreto, observa-se que a pretensão sancionatória do TCU, em relação aos atos praticados pelo impetrante, levando-se em consideração a ocorrência de 5 causas interruptivas da prescrição, não teria sido fulminada pelo decurso do tempo. III - A pretensão do recorrente, fundada na discussão sobre os fatos apontados como marcos interruptivos da prescrição da pretensão punitiva da Administração Pública, refoge aos estreitos limites do mandamus, ante a ausência de liquidez e certeza do direito pleiteado. IV - Agravo regimental a que se nega provimento. MS 36067 ED-AgR. Órgão julgador: Segunda Turma. Relator (a) : Min. RICARDO LEWANDOWSKI. Julgamento: 18/10/2019
Ementa: AGRAVO REGIMENTAL EM RECLAMAÇÃO. TRIBUNAL DE CONTAS DA UNIÃO. TOMADA DE CONTA ESPECIAL. PRESCRIÇÃO DA PRETENSÃO PUNITIVA. RECONHECIDA EM DECISÃO DO SUPREMO TRIBUNAL FEDERAL. PRESCRITIBILIDADE DO RESSARCIMENTO AO ERÁRIO FUNDADA EM DECISÃO DE TRIBUNAL DE CONTAS. AÇÃO DE IMPROBIDADE ADMINISTRATIVA COM PEDIDO DE RESSARCIMENTO JÁ EM CURSO. AGRAVO REGIMENTAL A QUE SE NEGA PROVIMENTO. I - O acórdão do TCU determinou a formação de processo administrativo para avaliarem, efetivamente, a eventual responsabilização do agravado para o ressarcimento do dano ao erário, contrariando, assim, autoridade desta Corte no MS 35.512/DF, uma vez que houve a concessão da segurança para declarar a ocorrência da prescrição da pretensão punitiva do TCU em relação às infrações imputadas a ele, destacando-se que a União poderia perseguir os valores referentes ao ressarcimento dos danos na esfera judicial. II - Agravo regimental a que se nega provimento. (Rcl 39497 AgR. Órgão julgador: Segunda Turma. Relator (a) : Min. RICARDO LEWANDOWSKI. Julgamento: 10/10/2020) 
Ementa: MANDADO DE SEGURANÇA. DIREITO ADMINISTRATIVO. TRIBUNAL DE CONTAS DA UNIÃO. SERVIDOR DA SECRETARIA DE SAÚDE DO ESTADO DO ACRE. FISCALIZAÇÃO OMISSA E DEFICIENTE NA EXECUÇÃO DE DOIS CONVÊNIOS FIRMADOS ENTRE A SECRETARIA ESTADUAL E O MINISTÉRIO DA SAÚDE. APLICAÇÃO DE MULTA. ARTS. 28, II, E 58, II, DA LEI 8.443/1992. ART. 268, II, DO REGIMENTO INTERNO DO TCU. PRESCRIÇÃO DA PRETENSÃO SANCIONATÓRIA. OCORRÊNCIA. APLICAÇÃO DA LEI 9.873/1999. PRECEDENTES DESTE STF. MEDIDA LIMINAR DEFERIDA E RATIFICADA NO EXAME DE MÉRITO. SEGURANÇA CONCEDIDA PARA AFASTAR A MULTA APLICADA. 1. A prescrição da pretensão punitiva do TCU é regulada pela Lei 9.873/1999, descabendo a aplicação do prazo decenal previsto na legislação civil (art. 205 do Código Civil) . Ao revés, incide o prazo quinquenal previsto na Lei 9.873/1999 (MS 32201, Rel. Min. Roberto Barroso, PRIMEIRA TURMA, DJe 7/8/2017; MS 35.512-AgR, Rel. Min. Ricardo Lewandowski, SEGUNDA TURMA, DJe 21/6/2019) . 2. In casu, na linha do parecer apresentado pelo Ministério Público Federal e da decisão liminar de minha lavra, é inequívoca a superação do prazo prescricional quinquenal. Os ilícitos apontados pela Corte de Contas ocorreram em julho de 2006, tendo o processo de auditoria sido instaurado em 9/10/2006. A ordem de citação do responsável para a audiência, por sua vez, ocorreu em 25/6/2007. Entretanto, a decisão condenatória recorrível foi exarada somente em 31/5/2016, data da prolação do Acórdão 3513/2016-TCU-Primeira Câmara. 3. Ex positis, CONCEDO A SEGURANÇA unicamente para afastar a sanção de multa aplicada ao impetrante, nos autos da Tomada de Contas Processo 023.288/2006-0, máxime da ocorrência de prescrição da pretensão punitiva do Tribunal de Contas da União. MS 35940. (Órgão julgador: Primeira Turma. Relator (a) : Min. LUIZ FUX. Julgamento: 16/06/2020) .
34. 	Essa orientação também foi seguida nas seguintes decisões monocráticas: MS 36.127-MC/DF e MS 35.940-MC/DF, Rel. Min. Luiz Fux; MS 35.294, MS 35.539/DF e MS 35.971-TP/DF, Rel. Min. Marco Aurélio; MS 34.256 MC/DF, MS 36.054-MC e MS 36.067-MC/DF, Rel. Min. Ricardo Lewandowski.
35. 	O Supremo Tribunal Federal tem se pronunciado no sentido de reconhecer não só a aplicação da prescrição quinquenal com fulcro na interpretação da Lei 9.873/1999, mas também a incidência dos marcos interruptivos do prazo prescricional consignados na referida lei, tantas vezes quanto presentes os suportes fáticos (MS 32201, Relator: Min. Roberto Barroso) . 
36. 	Tal entendimento também foi adotado nas seguintes decisões monocráticas: MS 36.054, MS 34.256-MC, MS 35.512 e MS 36.067-MC, todos de relatoria do Min. Ricardo Lewandowski; MS 35.294, MS 35.539 e MS 35.971-TP, todos de relatoria do Min. Marco Aurélio; MS 32.201, Rel. Min. Roberto Barroso, e MS 36.127-MC e MS 35.940-MC, Min. Luiz Fux.
37.	Em relação ao termo inicial da contagem do prazo prescricional, o "caput" do art. 1º da Lei 9.873/1999 oferece solução que não destoa do modelo adotado pelo TCU no incidente de uniformização de jurisprudência, em que se examinou a prescrição da pretensão punitiva, nos termos do Acórdão 1441/2016-TCU-Plenário - Rel. Min. Benjamin Zymler, com a adição da particularidade de explicitar o caso de infrações permanentes ou continuadas:
a) Regra geral: "data da prática do ato" (o que equivale a "ocorrência da irregularidade sancionada") ;
b) Regra especial: "no caso de infração permanente ou continuada, do dia em que tiver cessado".
38. 	A Lei 9.873/1999, no seu art. 2º, estabelece as causas interruptivas da prescrição punitiva, consoante abaixo transcrito, já na redação conferida pela Lei 11.941/2009:
Art. 2º Interrompe-se a prescrição da ação punitiva:
I - pela notificação ou citação do indiciado ou acusado, inclusive por meio de edital;
II - por qualquer ato inequívoco, que importe apuração do fato;
III - pela decisão condenatória recorrível.
IV - por qualquer ato inequívoco que importe em manifestação expressa de tentativa de solução conciliatória no âmbito interno da administração pública federal.
39. 	O quadro a seguir indica alguns eventos processuais, ocorridos no curso de uma TCE (fase interna e externa) - instaurada em razão de irregularidades na aplicação de recursos da União transferidos a entes subnacionais - que poderiam ser enquadrados nas causas de interrupção da prescrição acima apontadas, sem prejuízo, é claro, de outras ocorrências fáticas elegíveis como marco interruptivo, a depender da forma de proceder de cada entidade ou órgão tomador de contas.
	I - pela notificação ou citação do indiciado ou acusado, inclusive por meio de edital;
	 (i) notificação no âmbito do procedimento administrativo de ressarcimento previamente à instauração da TCE;
 (ii) notificação efetuada pelo órgão tomador de contas acerca da instauração da TCE;
 (iii) citação efetuada pelo TCU.
*Data da ciência da notificação ou citação pelos responsáveis ou de publicação do edital no DOU.

	II - por qualquer ato inequívoco, que importe apuração do fato;
* procedimento que evidencie a apuração dos fatos irregulares, com o objetivo quantificar o dano e identificar possíveis responsáveis.
	 (i) relatório de sindicância ou PAD;
 (ii) relatório de apuração de irregularidades referente ao processo administrativo prévio à instauração da TCE;
 (iii) relatórios de fiscalização, pareceres, despachos, informações e memorandos relacionados à apuração dos fatos irregulares;
 (iv) relatório do tomador de contas;
 (v) relatório do controle interno; 
 (vi) termo de instauração ou designação de instauração da TCE;
 (vii) autuação da TCE no TCU; entre outras causas.
*Há quem inclua nesse grupo diligências que comprovam providências do responsável sobre as irregularidades investigadas.

	III - pela decisão condenatória recorrível.
	 (i) Verifica-se apenas no âmbito do TCU com a data da prolação do acórdão condenatório recorrível.

	IV - por qualquer ato inequívoco que importe em manifestação expressa de tentativa de solução conciliatória no âmbito interno da administração pública federal.
	 (i) pedido de parcelamento;
 (ii) pagamento parcial do débito;
 (iii) qualquer manifestação do responsável que demonstre claramente a sua intenção de recolher o débito.

40.	Bem se vê, portanto, que haveria uma multiplicidade de causas de interrupção da prescrição, conforme se depreende do art. 2º da Lei 9.873/1999. Tal exegese encontra respaldo em precedentes do STF, a exemplo do que se decidiu no julgamento do MS 36067 (Rel. Min. Ricardo Lewandowski) , com destaque para trecho do voto em que o Relator reconhece cinco causas de interrupção da prescrição, in verbis:
 (...) Assim, faz-se necessário levar em consideração que, apesar de os fatos objeto da apuração conduzida pela Corte de Contas remontarem aos anos de 1999 e 2000, período no qual o impetrante era Secretário de Saúde municipal, o Tribunal de Contas da União deu prosseguimento à tomada de contas especial por ter constatado a ocorrência de 5 causas interruptivas da prescrição, a saber: a) relatório de auditoria em conjunto realizada pelo Denasus e pela Secretaria Federal de Controle, lavrado em 06/07/2001, sendo este, certamente, um ato inequívoco que importou a apuração do fato (art. 2º, II, da Lei n. 9.873/1999) ; b) instauração de Tomada de Contas Especial pelo FNS, ocorrida em 05/10/2005, sendo este também, certamente, um ato inequívoco que importou a apuração do fato  (art. 2º, II, da Lei n. 9.873/1999) ; c) a autuação da presente Tomada de Contas Especial no âmbito do Tribunal de Contas da União, ocorrida em 12/08/2008, sendo este também, certamente, um ato inequívoco que importou a apuração do fato  (art. 2º, II, da Lei n. 9.873/1999) ; d) o ato que ordenou a citação do responsável, ora impetrante, ocorrida em 12/07/2010 (art. 2º, I, da Lei n. 9.873/1999) ; e e) o exercício do poder punitivo ocorrido em 20/06/2012, data da prolação do Acórdão 1563/2012-TCU-Plenário (art. 2º, III, da Lei n. 9.873/1999) .
41.	No caso concreto, tendo como parâmetro a tese firmada pelo STF, no RE 636.886, no sentido de que ambas pretensões do TCU (sancionatória e ressarcitória) sujeitam-se ao prazo prescricional de 5 anos previsto na Lei 9.873/1999, considerando, ainda, o sistema prescricional descrito na citada lei, inclusive as causas de suspensão e de interrupção da prescrição, nota-se - em caráter não exaustivo, a existência de vários eventos interruptivos, abaixo arrolados:
41.1	Ajuizamento de ação civil pública pelo Município de Neópolis contra o Sr. Marcelo Guedes Sousa, de 9/4/2013 (peça 12) 
41.2	Informação 114/2016 - DIAFI/COPRA/CGCAP/DIFIN/FNDE/MEC, de 24/2/2016 (peça 7) ;
41.3	Parecer 2484/2016/COECS/CGPAE/DIRAE, de 29/11/2016 (peça 8) ;
41.4	Parecer 275/2017/DIAFI/COPRA/CGCAP/DIFIN, de 7/2/2017 (peça 9) ;
41.5	Ofício nº 1939/2017/ DIAFI/COPRA/CGCAP/DIFIN-FNDE, de 14/2/2017 (peça 10) ;
41.6	Ofício nº 1941/2017/ DIAFI/COPRA/CGCAP/DIFIN-FNDE, de 14/2/2017 (peça 11) ;
41.7	Relatório do tomador de contas, de 1/10/2020 (peça 19) .
42.	Não bastasse isso, o caso tratado no RE 636.886 (tema 899 da repercussão geral) diz respeito à fase de execução judicial de deliberação do Tribunal de Contas, tanto assim que, para deslindá-lo, foi necessária a aplicação da Lei 6.830/1980 (Lei de Execuções Fiscais) , diploma legal evidentemente inaplicável à fase que antecede a formação do título executivo extrajudicial do TCU, caracterizada pela atuação do órgão de controle externo até a prolação do acórdão.
43.	Tais considerações reputam-se suficientes para afastar a possibilidade de, no caso concreto avaliado, haver se operado qualquer espécie de prescrição da pretensão punitiva ou ressarcitória quanto às irregularidades apuradas neste processo de tomada de contas especial, sob a responsabilidade do Sr. Marcelo Guedes Souza.
CONCLUSÃO
44.	Considerando que: a prestação de contas relativa à aplicação dos recursos do programa no exercício e município considerados não foi aprovada pelo órgão repassador, diante de pendências documentais insuperáveis, como o extrato de uma das contas correntes específicas; ainda que as ações correspondentes tenham sido executadas, sem a documentação exigida resta impossível caracterizar a existência de um nexo de causalidade entre as ações supostamente desenvolvidas e os recursos repassados; devidamente citado, o agente responsável não apresentou defesa, apesar de validamente convocado aos autos, tendo sido documentado cabalmente que o expediente de citação foi entregue no seu endereço residencial, sendo desnecessário o recebimento pessoal, na linha de jurisprudência desta Corte; inexistem outros elementos probatórios nos autos que possam aproveitar ao agente, no sentido de afastar os óbices que impedem a aprovação das contas em exame ou infirmem a imputação que lhe foi dirigida e que pudessem, em tese, descaracterizar a irregularidade ou desonerá-lo, como excludentes de ilicitude ou de culpabilidade; não se verificou a prescrição da pretensão punitiva ou ressarcitória conferida ao controle externo, conforme os parâmetros definidos em jurisprudência já consolidada pela Corte Suprema; cumpre a decretação da revelia do ex-Prefeito, a sua condenação em débito, o julgamento pela irregularidade das contas e a aplicação da multa prevista no art. 57 da lei 8.443/92.
PROPOSTA DE ENCAMINHAMENTO
45.	Diante do exposto, submetem-se os autos à consideração superior, propondo:
45.1.		julgar irregulares as contas do Sr. Marcelo Guedes Souza (CPF XXX.202.105-XX) , com fundamento nos arts. 1º, inciso I, 16, inciso III, alíneas "b" e "c", 19, caput, e 23, inciso III, da Lei 8.443/1992, c/c os arts. 1º, inciso I, 209, inciso II, 210 e 214, inciso III, do Regimento Interno do TCU, e condenando-a ao pagamento das importâncias a seguir especificadas e fixando-lhe o prazo de 15 dias, para que comprove, perante este Tribunal, em respeito art. 214, inciso III, alíneas "a" e "b", do Regimento Interno do TCU, o recolhimento da dívida aos cofres do Fundo Nacional de Desenvolvimento da Educação, atualizada monetariamente e acrescida de juros de mora, calculados a partir das datas indicadas até a data do efetivo recolhimento e com o abatimento de valores acaso já satisfeitos, nos termos da legislação vigente:
	Data
	Valor (R$) 

	15/3/2011
	20.400,00

	1/4/2011
	20.400,00

	2/5/2011
	20.400,00

	1/6/2011
	20.400,00

	4/7/2011
	20.400,00

	29/7/2011
	16.032,00

	9/11/2011
	10.390,60

	29/11/2011
	4.445,00

Valor atualizado do débito (sem juros) em 26/1/2022: R$ 246.498,89
45.2	aplicar ao Sr. Marcelo Guedes Souza a multa prevista no art. 57 da Lei 8.443/1992 c/c o art. 267 do Regimento Interno, com a fixação do prazo de quinze dias, a contar da notificação, para comprovar, perante o Tribunal (art. 214, inciso III, alínea "a", do Regimento Interno) , o recolhimento da dívida ao cofres do Tesouro Nacional, atualizada monetariamente desde a data do acórdão até a do efetivo recolhimento, se for paga após o vencimento, na forma da legislação em vigor;
45.3	autorizar, desde logo, a cobrança judicial das dívidas, nos termos do art. 28, inciso II, da Lei 8.443/1992, c/c o art. 219, inciso II, do Regimento Interno do TCU, caso não atendida a notificação;
45.4	autorizar, desde logo, se requerido pela responsável, com fundamento no art. 26, da Lei 8.443/1992, c/c o art. 217 do Regimento Interno do TCU, o parcelamento das dívidas em até 36 (trinta e seis) parcelas, incidindo sobre cada uma, os encargos legais devidos, sem prejuízo de alertá-lo de que, caso opte por essa forma de pagamento, a falta de comprovação do recolhimento de qualquer parcela implicará o vencimento antecipado do saldo devedor, nos termos do art. 26, parágrafo único, da Lei 8.443/1992, c/c o art. 217, §2º, do Regimento Interno do TCU;
45.5	enviar cópia do Acórdão que vier a ser proferido ao FNDE e ao responsável, para ciência, informando que a presente deliberação, acompanhada do Relatório e do Voto que a fundamentam, está disponível para a consulta no endereço www.tcu.gov.br/acordaos, além de esclarecer que, caso requerido, o TCU poderá fornecer sem custos as correspondentes cópias, de forma impressa;
45.6	enviar cópia do Acórdão a ser prolatado, bem como do Relatório e do Voto que o fundamentarem, à Procuradoria da República no Estado de Sergipe, nos termos do § 3º do art. 16 da Lei 8.443/1992 c/c o § 7º do art. 209 do Regimento Interno do TCU, para adoção das medidas cabíveis.

não há

Subprocurador-Geral Paulo Soares Bugarin.

TOMADA DE CONTAS ESPECIAL. REJEIÇÃO PARCIAL DE PRESTAÇÃO DE CONTAS DOS RECURSOS REPASSADOS POR FORÇA DO PROGRAMA NACIONAL DE ALIMENTAÇÃO ESCOLAR, NO EXERCÍCIO DE 2011. CITAÇÃO. REVELIA. CONTAS IRREGULARES. DÉBITO E MULTA.

TOMADA DE CONTAS ESPECIAL (TCE)

Secretaria de Controle Externo de Tomada de Contas Especial (SecexTCE).

Trata-se de tomada de contas especial (TCE) instaurada pelo Fundo Nacional de Desenvolvimento da Educação, em desfavor de Marcelo Guedes Souza, Prefeito Municipal de Neópolis/SE no período 2009-2012, em razão de rejeição parcial de prestação de contas dos recursos do Programa Nacional de Alimentação Escolar (PNAE) , recebidos por aquela municipalidade no exercício de 2011.
Os recursos repassados pelo FNDE ao Município no âmbito do PNAE, no exercício considerado, totalizaram R$ 204.000,00. A prestação de contas (peça 6) foi apresentada intempestivamente, em 14/6/2014, por Amintas Diniz Tojal Dantas, prefeito sucessor do responsável. 
Diante de pendências documentais e divergências no lançamento de valores, a prestação de contas foi rejeitada, como registrado no Parecer 275/2017/DIAFI/COPRA/CGCAP/DIFIN, de 7/2/2017 (peça 9) .
O relatório de TCE (peça 19) acompanha as conclusões do Parecer e imputa a responsabilidade pelo débito de R$ 132.867,60, em valores históricos, a Marcelo Guedes Souza, gestor dos recursos. No mesmo sentido o posicionamento das instâncias subsequentes do controle interno (peças 23-25) , manifestações das quais tomou ciência a autoridade ministerial (peça 26) .
No âmbito deste Tribunal, o responsável foi citado pela não comprovação da boa e regular aplicação dos recursos do PNAE, repassados ao Município de Neópolis/SE no exercício de 2011, em decorrência da indisponibilidade parcial de documentos essenciais (extratos bancários de uma das contas bancárias específicas) na prestação de contas, bem como pela realização de pagamentos de histórico e destinação não identificados no extrato bancário.
Devidamente citado, Marcelo Guedes Souza permaneceu silente.
Diante desses elementos, a unidade técnica, com a anuência do Ministério Público junto ao TCU, propõe que o responsável seja declarado revel e que suas contas sejam julgadas irregulares, com a consequente condenação a ressarcir o débito apurado e aplicação da multa prevista no art. 57 da Lei 8443/1992.
Feito breve resumo dos fatos, decido.
Acolho integralmente as análises apresentadas como razões de decidir, sem prejuízo de tecer as seguintes considerações.
No que se refere à prejudicial de mérito de que tratam a Lei 9.873/1999 e a Resolução TCU 344/2022, não ocorreu a prescrição ressarcitória nem a punitiva, tendo em vista os seguintes marcos interruptivos, considerando que o prazo para prestação de contas dos recursos do PNAE de 2011 foi prorrogado até 30/4/2013 por sucessivas resoluções do FNDE e que o responsável tomou ciência da citação em 18/11/2021:
ajuizamento de ação civil pública pelo Município de Neópolis contra o responsável, de 9/4/2013 (peça 12) ;
informação 114/2016 DIAFI/COPRA/CGCAP/DIFIN/FNDE/MEC, de 24/2/2016 (peça 7) ;
parecer 2484/2016/COECS/CGPAE/DIRAE, de 29/11/2016 (peça 8) ;
parecer 275/2017/DIAFI/COPRA/CGCAP/DIFIN, de 7/2/2017 (peça 9) ;
ofício 1939/2017/ DIAFI/COPRA/CGCAP/DIFIN-FNDE, de 14/2/2017 (peça 10) ;
ofício 1941/2017/ DIAFI/COPRA/CGCAP/DIFIN-FNDE, de 14/2/2017 (peça 11) ;
relatório do tomador de contas, de 1/10/2020 (peça 19) .
Ao não apresentar defesa, Marcelo Guedes Souza deixou de produzir prova da regular aplicação dos recursos sob sua responsabilidade, em afronta às normas que impõem aos gestores públicos a obrigação legal de apresentarem os documentos que demonstrem a correta utilização das verbas públicas, sempre que demandados pelos órgãos de controle. Desse modo, deve ser considerado revel, nos termos do art. 12, §3º, da Lei 8.443/1992.  
Diante dos elementos disponíveis nos autos, forçoso concluir pela não comprovação da boa e regular aplicação dos recursos públicos transferidos e ocorrência de prejuízo ao Erário. Sendo assim, julgo irregulares as contas de Marcelo Guedes Souza, o condeno a ressarcir o débito apurado, que corresponde a R$ 257.011,44 em valores atualizados, e aplico-lhe a multa individual prevista no art. 57 da Lei 8443/1992. 
Ante o exposto, VOTO para que seja adotada a minuta de acórdão que trago ao exame deste Colegiado.
TCU, Sala das Sessões, em 1 de novembro de 2022.
WALTON ALENCAR RODRIGUES 
Relator